ACORDAO-COMPLETO-2350514

ACÓRDÃO 2736/2019 ATA 11/2019 - SEGUNDA CÂMARA

VISTOS, relatados e discutidos estes autos de Pedido de Reexame, interposto por Maria Luiza da Costa Gonçalves de Almeida, vinculada ao Supremo Tribunal Federal, contra o Acórdão 5425/2017-TCU-Segunda Câmara, que considerou ilegal e recusou registro ao ato de aposentadoria da Recorrente,
ACORDAM os Ministros do Tribunal de Contas da União, reunidos em Sessão da 2ª Câmara, ante as razões expostas pelo Relator, em:
9.1. levantar o sobrestamento do presente processo;
9.2. conhecer, com fundamento no art. 48 c/c o art. 33 da Lei nº 8.443/1992, do Pedido de Reexame interposto por Maria Luiza da Costa Gonçalves de Almeida, para, no mérito, negar-lhe provimento, mantendo-se inalterado o acórdão recorrido;
9.3. dar ciência do inteiro teor da presente deliberação à Recorrente e ao Supremo Tribunal Federal.

Pedido de reexame contra decisão que considerou ilegal a aposentadoria da recorrente.

Segunda Câmara

Supremo Tribunal Federal

3. Recorrente: Maria Luiza da Costa Gonçalves de Almeida (CPF XXX.506.511-XX)

13.1. Ministros presentes: Ana Arraes (Presidente), Augusto Nardes, Aroldo Cedraz e Raimundo Carreiro (Relator).
13.2. Ministros-Substitutos presentes: Marcos Bemquerer Costa e André Luís de Carvalho.

RAIMUNDO CARREIRO

Ministro Aroldo Cedraz

Adoto, como parte deste Relatório - com fundamento no inciso I do § 3º do art. 1º da Lei nº 8.443/92 - a instrução técnica elaborada no âmbito da Secretaria de Recursos - Serur (peça 30) :
"INTRODUÇÃO
1.	Trata-se de pedido de reexame interposto pela Sra. Maria Luiza da Costa Gonçalves de Almeida (peça 15) , ex-servidora do Supremo Tribunal Federal, contra o Acórdão 5425/2017-TCU-Segunda Câmara (peça 10) , que teve como relator o Excelentíssimo Senhor Ministro Aroldo Cedraz.
1.1	A deliberação recorrida apresenta o seguinte teor:
VISTOS, relatados e discutidos estes autos que cuidam de ato de aposentadoria de MARIA LUIZA DA COSTA GONÇALVES DE ALMEIDA (CPF XXX.506.511-XX) , no cargo de Analista Judiciário do Supremo Tribunal Federal (STF) , submetido, para fins de registro, à apreciação do Tribunal de Contas da União (TCU) ,
ACORDAM os Ministros do Tribunal de Contas da União, reunidos em Sessão da Segunda Câmara, diante das razões expostas pelo Relator, com fundamento nos art. 71, inciso III, da Constituição Federal, c/c arts. 1º, inciso V, e 39, inciso II, da Lei 8.443/1992 e 260, § 1º, do Regimento Interno do Tribunal de Contas da União, em:
9.1. considerar ilegal o ato de aposentadoria constante do presente processo, negando-lhe o registro, em razão de a interessada ter incorporado parcela de quintos/décimos após o advento da Lei 9.624/1998;
9.2. dispensar o ressarcimento das quantias indevidamente recebidas de boa-fé, consoante o disposto no Enunciado nº 106 da Súmula de Jurisprudência do TCU;
9.3. determinar ao Supremo Tribunal Federal que:
9.3.1. abstenha-se de realizar pagamentos para o ato ora apreciado pela ilegalidade, no prazo 15 (quinze) dias, contado a partir da ciência desta deliberação, sujeitando-se a autoridade administrativa omissa à responsabilidade solidária, nos termos do art. 262, caput, do Regimento Interno do TCU;
9.3.2. emita novo ato de aposentadoria e submeta-o a registro no prazo de 30 (trinta) dias, contados da ciência desta decisão, após corrigida a falha que ensejou a ilegalidade do ato;
9.3.3. comunique à interessada o teor desta decisão, alertando-a de que o efeito suspensivo proveniente da interposição de eventuais recursos não a exime da devolução dos valores percebidos indevidamente após a notificação do presente decisum, caso os recursos não sejam providos;
9.3.4 no prazo de 30 (trinta) dias, contados da ciência desta decisão, envie ao TCU documentos comprobatórios de que a interessada está ciente do julgamento deste Tribunal (grifos acrescidos) .
HISTÓRICO 
2.	Este Tribunal sustenta que é irregular a incorporação de quintos após 8/4/1998, considerando o decidido pelo Supremo Tribunal Federal no RE 638.115, conforme se extrai da ementa do referido julgado:
Recurso Extraordinário. 2. Administrativo. 3. Servidor Público. 4. Incorporação de quintos decorrente do exercício de funções comissionadas no período compreendido entre a edição da Lei 9.624/1998 e a MP 2.225-48/2001. 5. Impossibilidade. 6. Recurso extraordinário provido. [RE 638.115-RG/CE, Relator: Min. Gilmar Mendes. Julgado em 19/3/2015. Processo Eletrônico, Ata nº 101/2015, publicada no DJe-151 de 3/8/2015, divulgado em 31/7/2015]. (grifos não presentes no original) 
2.1.	Além da referida decisão, o Supremo também se manifestou acerca das incorporações de quintos nos autos do Mandado de Segurança 25.763/DF que restou assim ementado: 
Mandado de segurança. 2. Administrativo. Servidor público. 3. Cabimento do mandado de segurança da União para impugnar ato do Tribunal de Contas da União. 4. Impossibilidade de incorporação de quintos decorrente do exercício de funções comissionadas no período compreendido entre a edição da Lei 9.624/1998 e a MP 2.225-48/2001. Art. 61, § 1º, inciso II, "a", e 63, inciso I, CF/88. 5. Ausência de fundamentação legal indispensável para incorporação dos quintos no período de 9.4.1998 a 4.9.2001, data da edição da MP 2.225-45/2001. Violação ao princípio constitucional da legalidade. 6. A medida provisória tão somente transformou em Vantagem Pessoal Nominalmente Identificada (VPNI) a incorporação das parcelas a que se referem os arts. 3º e 10 da Lei 8.911, de 11 de julho de 1994, e o art. 3º da Lei 9.624, de 2 de abril de 1998. 7. Inconstitucionalidade do Acórdão 2.248/2005, do TCU e extinção da incorporação de quintos/décimos desde a Lei 9.527/97. 8. Impetração conhecida e segurança concedida. [MS 25.763/DF, Relator: Min. Eros Grau. Redator do Acórdão: Min. Gilmar Mendes. Julgado em 19/3/2015. Processo Eletrônico, Ata nº 101/2015, publicada no DJe-151 de 3/8/2015, divulgado em 31/7/2015]. (grifos não presentes no original) 
2.2.	Destarte, como a incorporação de parcela de quintos da interessada teve amparo em funções comissionadas exercidas após a vigência da Lei 9.624/1998, está em desacordo com o entendimento do Supremo Tribunal Federal e a jurisprudência deste Tribunal. 
2.3.	Por conseguinte, foi considerado ilegal o ato de aposentadoria da recorrente.
2.4.	Ressalta-se que este recurso já recebeu uma análise por parte desta unidade técnica (peça 25) . No entanto, ante o pedido de sobrestamento dos presentes autos, determinado pelo Excelentíssimo Senhor Ministro José Múcio (peça 29) , e para melhor compreensão da argumentação expendida, repetir-se-á a análise anteriormente realizada, acrescendo-se o posicionamento do Ministério Público (peça 28) e recente Acórdão do Plenário deste Tribunal (Acórdão 2958/2018-TCU-Plenário, TC Processo 025.204/2014-9, Sessão de 12/12/2018) .
ADMISSIBILIDADE
3.	Reitera-se o exame de admissibilidade realizado pelo Sar/Serur (peça 17) , que opinou pelo conhecimento do recurso, nos termos do artigo 48 da Lei 8.443/1992, c/c os artigos 285 e 286, parágrafo único, do RI/TCU, suspendendo-se os efeitos dos itens 9.1, 9.3.1 e 9.3.3 do Acórdão 5425/2017-TCU-Segunda Câmara, em relação à recorrente. O Excelentíssimo Senhor Ministro José Múcio Monteiro, mediante despacho de peça 19, concordou com esta unidade técnica. 
EXAME DE MÉRITO
4. Delimitação
4.1.	Constitui objeto do presente recurso definir se a existência de coisa julgada material, a autorizar o deferimento dos quintos nos termos concedidos pelo órgão de origem, é óbice ao julgamento pela ilegalidade da presente concessão.
5. Da coisa julgada
5.1.	Defende-se no recurso que existe coisa julgada a assegurar a concessão de quintos impugnada por este Tribunal, com base nos seguintes argumentos:
5.2.	Em 28/10/2003, o Sindicato dos Trabalhadores do Poder Judiciário e do Ministério Público da União no Distrito Federal (Sindjus/DF) impetrou o Mandado de Segurança 2003.34.00.036853-0, perante a 17ª Vara Federal de Brasília, com o propósito de assegurar o direito à incorporação de quintos no período compreendido entre a Lei 9.624/1998 e a publicação da Medida Provisória 2.225-45/2001, no qual foi proferida a Sentença 589/2004, nos seguintes termos:
Pelo exposto, JULGO PROCEDENTE O PEDIDO, para assegurar aos substituídos o direito à incorporação ao (s) seu (s) vencimentos/proventos das parcelas de quintos no período compreendido entre a Lei 9.624, de 2 de abril de 1998 e a publicação da MP 2.225-45/2001, bem como condenar a Autoridade Coatora ao pagamento das diferenças aí decorrentes, (...) , desde a citação.
5.3.	Por fim, ressalta que o dispositivo supra transitou em julgado em 27/9/2007.
Análise:
5.4.	É de se observar que a jurisprudência atual do Pretório Excelso tem se inclinado no sentido de se diferençar a situação dos ativos e inativos. 
5.5.	Sobre o tema, não se pode relegar ao oblívio o seguinte excerto de voto da lavra do Excelentíssimo Senhor Ministro Benjamin Zymler, por ocasião da apreciação do TC Processo 016.576/2012-8 (Acórdão 3502/2016-TCU-Primeira Câmara) :
15. 	Assim sendo, ainda que existisse uma decisão judicial trabalhista que assegurasse a continuidade do pagamento de planos econômicos da década de 1980 na estrutura remuneratória atual, nada obstante a mudança de regime jurídico e a edição de inúmeros planos de carreira, há que se considerar que a relação jurídica de servidores ativos com a União é distinta daquela que envolve aposentados e pensionistas, de modo que também não há que se falar em transposição automática e acrítica de pretensos direitos havidos na atividade para a inatividade. 
16. 	A decisão proferida pelo STF no MS 28.604/DF, a par de afastar, na espécie, a decadência prevista no art. 54 da Lei 9.784/1999, ilustra o ponto:
"DECADÊNCIA - ATO ADMINISTRATIVO - DESFAZIMENTO - APOSENTADORIA - INADEQUAÇÃO. O disposto no artigo 54 da Lei nº 9.784/99, a revelar o prazo de decadência para a Administração Pública rever os próprios atos, por pressupor situação jurídica constituída, não se aplica à aposentadoria, porque esta reclama atos sequenciais. 
PROVENTOS DA APOSENTADORIA - URPs - DECISÃO JUDICIAL - ALCANCE. O título judicial há de ter o alcance perquirido não só quanto à situação jurídica do beneficiário - servidor -, mas também ao fato de envolver relação jurídica de ativo, e não de inativo. 
CONTRADITÓRIO - PRESSUPOSTOS - LITÍGIO - ACUSAÇÃO. O contraditório, base maior do devido processo legal, requer, a teor do disposto no inciso LV do artigo 5º da Constituição Federal, litígio ou acusação, não alcançando os atos sequenciais alusivos ao registro de aposentadoria." (destaque não existente no original) 
17. 	Nesse decisum, o posicionamento do Supremo, que afastou os efeitos da coisa julgada, fundou-se, precisamente, no argumento de que o título judicial favorável ao impetrante alcançava exclusivamente seus vencimentos (ou seja, sua remuneração na atividade) , sem repercussão, portanto, em seus futuros proventos de aposentadoria. Nessa linha, transcrevo excerto das razões do relator, Ministro Marco Aurélio:
"Inicialmente, consigne-se que o título executivo judicial evocado não dirimiu controvérsia sobre proventos da aposentadoria. Ficou restrito a vencimentos dos impetrantes. (...) Logo, não cabe vislumbrar relevância da causa de pedir, no que direcionada a reconhecer-se a repercussão a ponto de alcançar proventos da aposentadoria cujo exame final, sob o ângulo da legalidade administrativa, incumbe ao Tribunal de Contas."
 18. 	O mesmo aspecto também foi tangenciado pelo Ministro Gilmar Mendes na decisão monocrática proferida no MS 30.725:
"Nesse sentido, a coisa julgada deveria ser invocada, a princípio, para efeitos de pagamento de vencimentos, o que não significa, necessariamente, que essa proteção jurídica se estenda, desde logo, para o cálculo dos proventos, o qual deve ser analisado caso a caso, sob pena de reconhecer-se a perpetuação de um direito declarado a ponto de alcançar um instituto jurídico diverso: o instituto dos proventos."
5.6.	Extrai-se, portanto, o seguinte ensinamento: a relação jurídica de servidores ativos com a União é distinta daquela que envolve aposentados e pensionistas, de modo que também não há que se falar em transposição automática e acrítica de pretensos direitos havidos na atividade para a inatividade.
5.7.	Deste modo, deve ser mantido o julgamento pela ilegalidade da aposentadoria da recorrente, eis que o trânsito em julgado da aludida Sentença 589/2004 ocorreu quando a interessada se encontrava na atividade. 
5.8.	Mas não é só: cumpre acrescer o posicionamento do Parquet especializado (peça 28) , ao apreciar este pedido de reexame:
11.	Segundo os esclarecimentos realizados por aquela Corte Suprema na sessão plenária ocorrida em 30/6/2017, ao apreciar embargos de declaração nos autos do RE 638.115, a suspensão dos pagamentos relativos aos quintos incorporados após 8/4/1998 aplica-se até mesmo para aqueles que possuem decisão judicial transitada em julgado, conforme se verifica no trecho transcrito a seguir, extraído do voto proferido pelo Ministro Gilmar Mendes:
Nesses termos, tendo em vista que o pagamento dos quintos incorporados no período entre 8.4.1998 até 4.9.2001 foi declarado inconstitucional e refere-se a relação jurídica de trato continuado, há que se reconhecer a necessidade de cessação imediata do pagamento da mencionada verba, sem que isso caracterize afronta à coisa julgada e sem que seja necessário o ajuizamento de ação rescisória.
Da mesma forma, os efeitos das decisões administrativas, que reconheceram o referido direito aos servidores com base em hipótese considerada inconstitucional pelo STF, não devem subsistir, devendo o pagamento ser cessado imediatamente. (grifos inseridos) 
5.9.	No entanto, o Excelentíssimo Senhor Ministro José Múcio Monteiro, mediante despacho de peça 29, datado de 22/1/2018, determinou o sobrestamento do presente processo até deliberação definitiva do STF, no tocante ao RE 638.115/CE.
5.10.	Ocorre que o Plenário deste Tribunal, em Sessão de 12/12/2018 (Acórdão 2958/2018-TCU-Plenário, TC Processo 025.204/2014-9) , acolheu voto do Excelentíssimo Senhor Ministro Bruno Dantas, com o seguinte teor:
3. 	No mérito, não há reparos a fazer no entendimento sustentado nos pareceres precedentes. O argumento basilar trazido em sede de oitiva das interessadas é no sentido de que a decisão proferida nos autos do Recurso Extraordinário 638.115, que tramita perante o STF, não transitou em julgado. Assim, não existiria posicionamento firmado sobre a questão, o que impediria a revisão do julgado à luz dos normativos que trataram da incorporação de quintos.
4. 	Sobre essa questão, não é demais rememorar a intelecção firmada pelo Supremo Tribunal Federal no âmbito do RE 638.115, ocasião em que, em sede de repercussão geral, foi decidido ser indevida a incorporação de quintos no período de 9/4/1998 a 4/9/2001, por ofensa explícita ao princípio da legalidade, tendo sido lavrada a seguinte ementa:
"Recurso extraordinário. 2. Administrativo. 3. Servidor público. 4. Incorporação de quintos decorrente do exercício de funções comissionadas no período compreendido entre a edição da Lei 9.624/1998 e a MP 2.225-48/2001. 5. Impossibilidade. 6. Recurso extraordinário provido."
5. 	Ademais, convém repisar o seguinte trecho do voto proferido pelo Ministro Gilmar Mendes naquela oportunidade:
"Nesses termos, tendo em vista que o pagamento dos quintos incorporados no período entre 8.4.1998 até 4.9.2001 foi declarado inconstitucional e refere-se a relação jurídica de trato continuado, há que se reconhecer a necessidade de cessação imediata do pagamento da mencionada verba, sem que isso caracterize afronta à coisa julgada e sem que seja necessário o ajuizamento de ação rescisória.
Da mesma forma, os efeitos das decisões administrativas, que reconheceram o referido direito aos servidores com base em hipótese considerada inconstitucional pelo STF não devem subsistir, devendo o pagamento ser cessado imediatamente." (grifos inseridos) 
6. 	Ainda por ocasião do RE 638.115, foi prolatada, em sede de embargos de declaração, decisão com a seguinte ementa:
"Embargos de declaração no recurso extraordinário. 2. Repercussão Geral. 3. Direito Administrativo. 4. Servidor público. 5. Incorporação de quintos decorrente do exercício de funções comissionadas no período compreendido entre a edição da Lei 9.624/1998 e a MP 2.225-48/2001. Impossibilidade. 6. Cessada a ultratividade das incorporações em qualquer hipótese, seja decorrente de decisões administrativas ou de decisões judiciais transitadas em julgado. RE-RG 730.462, Rel. Min. Teori Zavascki. 7. Ausência de omissão, contradição ou obscuridade. 8. Embargos rejeitados." (destaque acrescido) 
7. 	Por aí se vê que nem mesmo decisões judiciais transitadas em julgado têm o condão de fazer permanecer a vantagem dos quintos incorporados após a edição da Lei 9.624/1998, conforme expressamente definido pelo STF. Nessa linha, diversos são os jugados do TCU, a exemplo dos Acórdão 5380/2016-TCU-Segunda Câmara, 5.925/2016-TCU-2ª Câmara, 9.719/2016-TCU-2ª Câmara, 1.116/2017-TCU-2ª Câmara, 3.075/2017-TCU-2ª Câmara, 8.588/2017-TCU-2ª Câmara e 1.972/2017-TCU-Plenário. Não há, portanto, ofensa à coisa julgada no ato deste TCU que impõe a correção dessa irregularidade.
8. 	Em relação ao argumento de que a decisão proferida no RE 638.115 não transitou em julgado, o TCU também já se manifestou no sentido de não haver óbice para que o entendimento ali delineado seja, desde logo, adotado nos casos concretos submetidos à sua apreciação, conforme se extrai, por exemplo, do seguinte trecho do parecer do MP/TCU que orientou o Acórdão 9415/2016-TCU-Segunda Câmara:
"8. No entanto, em recentes decisões proferidas nos autos do Recurso Extraordinário - RE 638.155/CE com repercussão geral reconhecida, e do Mandado de Segurança - MS 25.763/DF, o Supremo Tribunal Federal entendeu que a referida tese feriu o princípio da legalidade, em razão da falta de fundamento legal para a incorporação de quintos/décimos no período de 9/4/1998 a 4/9/2001, conforme se depreende a partir das ementas dessas duas decisões, transcritas a seguir:
 (...) 
9. Assim, embora tais decisões ainda não tenham transitado em julgado, pois aguardam a apreciação de uma série de embargos de declaração opostos pelos interessados, cujo teor não se tem acesso, não vejo óbice para a adoção, desde logo, de tal entendimento ao caso concreto constante destes autos, tendo em vista a pertinência e a profundidade dos fundamentos jurídicos apresentados pelo Ministro Gilmar Mendes nos votos condutores de tais decisões em relação à ilegalidade da incorporação de tal parcela no período de 9/4/1998 a 4/9/2001, conforme se verifica nas peças 10 e 11 destes autos."
9. 	Seguindo esse mesmo juízo, é possível citar as decisões exaradas nos Acórdão 2021/2018-TCU-Segunda Câmara e 3.877/2018-TCU-1ª Câmara.
10. 	Além disso, na hipótese remota de a decisão proferida nos autos do RE 638.115 ser alterada em sede dos embargos ali opostos, com efeitos no entendimento do STF e do TCU sobre o assunto, o órgão de origem poderá emitir novos atos de aposentadoria, a serem submetidos à apreciação do TCU.
5.11.	Por conseguinte, deve-se negar provimento ao presente pedido de reexame.
5.12.	Contudo, caso este Tribunal discorde do posicionamento supra, caberia a suspensão dos efeitos do acórdão recorrido, com determinação ao órgão de origem para que faça cessar, em caso de decisão desfavorável à recorrente, no âmbito do RE 638.115, que tramita no STF, os pagamentos indevidos de quintos, promovendo-se a restituição dos valores indevidamente percebidos, nos termos do subitem  9.3.1 do Acórdão 5425/2017-TCU-Segunda Câmara (acórdão ora recorrido) .
CONCLUSÃO
6.	Da análise de mérito, conclui-se que a existência de coisa julgada material, a autorizar o deferimento dos quintos nos termos concedidos pelo órgão de origem, não é óbice ao julgamento pela ilegalidade da presente concessão.
6.1.	Destarte, deve-se negar provimento ao presente recurso.
PROPOSTA DE ENCAMINHAMENTO
7.	Ante o exposto, submetem-se os autos à consideração superior, propondo-se, com fundamento no art. 48 da Lei 8.443/1992:
	a) conhecer do recurso interposto, para, no mérito, negar-lhe provimento;
	b) dar ciência do acórdão que for prolatado à recorrente e aos demais interessados, ressaltando-se que o relatório e o voto que o acompanharem podem ser consultados no endereço www.tcu.gov.br/acordaos, no dia seguinte ao de sua oficialização."
2.	O Sr. Diretor da 2ª Diretoria Técnica da Serur manifestou concordância com a proposição formulada pelo Sr. Auditor Federal de Controle Externo (peça 31) .
3.	O MP/TCU, por seu Procurador Sergio Ricardo Costa Caribé, de igual forma, manifestou-se de acordo com a proposta oferecida pela unidade técnica (peça 32) .
	
É o Relatório.

Não há.

Procurador Sergio Ricardo Costa Caribé

PESSOAL. ATO DE CONCESSÃO DE APOSENTADORIA. SUPREMO TRIBUNAL FEDERAL. INCORPORAÇÃO DE QUINTOS/DÉCIMOS DE FUNÇÕES COMISSIONADAS EXERCIDAS ENTRE A EDIÇÃO DA LEI 9.624/1998 (8/4/1998) E A MEDIDA PROVISÓRIA (MP) 2.225-45/2001 (4/9/2001). OFENSA EXPLÍCITA AO PRINCÍPIO DA LEGALIDADE. APLICAÇÃO DO ENTENDIMENTO FIRMADO NO RE 635.115/CE APRECIADO NO STF. ILEGALIDADE DO ATO. NEGATIVA DE REGISTRO. PEDIDO DE REEXAME. CONHECIMENTO. ALEGAÇÕES RECURSAIS INSUFICIENTES PARA PROMOVER MODIFICAÇÃO NO ACÓRDÃO RECORRIDO. DESPROVIMENTO DO RECURSO. CIENTIFICAÇÕES.

APOSENTADORIA (APOS)

Secretaria de Recursos

Inicialmente, registro que atuo nos presentes autos por força do contido no art. 152 do Regimento Interno do TCU (RI/TCU) .	
2.	Trata-se de pedido de reexame (peça 15) interposto por Maria Luiza da Costa Gonçalves de Almeida, vinculada ao Supremo Tribunal Federal, contra o Acórdão 5425/2017-TCU-Segunda Câmara (relatoria do ministro Aroldo Cedraz) , que considerou ilegal e recusou registro ao ato de aposentadoria da Recorrente (peça 10) .
3. 	Quanto à admissibilidade do recurso, corroboro o entendimento do então relator, eminente ministro José Múcio Monteiro, no sentido de que o pedido de reexame deve ser conhecido, em conformidade com a análise efetuada pela Secretaria de Recursos - Serur (peças 19 e 17, respectivamente) .
4.	Em relação ao mérito, reputo adequada a instrução elaborada pela Serur (peça 25) , direcionada a não acolher as alegações recursais apresentadas pela Sr.ª Maria Luiza da Costa Gonçalves de Almeida, com a qual se põe de acordo o corpo diretivo da Serur (peças 26 e 27) e o Ministério Público que atua junto a esta Corte - MP/TCU (peça 27) , cujas análises considero reunidas às minhas razões de decidir.
5.	Como visto no relatório que precede este voto, o pedido de reexame apresentado pela recorrente (peça 15) pretende reformular - fundado no argumento principal da existência de coisa julgada - o Acórdão 5425/2017-TCU-Segunda Câmara, que, ao apreciar o ato de aposentadoria da interessada, o considerou ilegal em virtude da incorporação de parcelas de quintos/décimos após o advento da Lei nº 9.624/1998.
6.	Para uma melhor compreensão da matéria, reproduzo abaixo excerto do Voto proferido pelo relator a quo (peça 11, p. 1) :
"4.	Com o advento da decisão do Supremo Tribunal Federal no Recurso Extraordinário (RE) 638.115 com repercussão geral, firmou-se o entendimento no sentido de que não é devida a incorporação de quintos entre a edição da Lei 9.624/1998 (8/4/1998) e a Medida Provisória (MP) 2.225-45/2001 (4/9/2001) por ofensa explícita ao princípio da legalidade. A referida decisão restou assim ementada:
Recurso extraordinário. 2. Administrativo. 3. Servidor público. 4. Incorporação de quintos decorrente do exercício de funções comissionadas no período compreendido entre a edição da Lei 9.624/1998 e a MP 2.225-48/2001. 5. Impossibilidade. 6. Recurso extraordinário provido.
5.	De fato, como especificado no voto condutor do RE, no STF, de lavra do Ministro Gilmar Mendes, fixou-se a tese de que "ofende o princípio da legalidade a decisão que concede a incorporação de quintos pelo exercício de função comissionada no período entre 8.4.1998 até 4.9.2001, ante a carência de fundamento legal" (grifos não presentes no original) .
6.	Dessa forma, a despeito do entendimento anteriormente prevalecente neste Tribunal, consubstanciado pelo Acórdão 2248/2005-TCU-Plenário, o Supremo Tribunal Federal entendeu pela inexistência de fundamento legal para a incorporação dessa parcela remuneratória (quintos/décimos) no interregno entre 8/4/1998 e 4/9/2001, tendo em vista que o art. 3º da MP 2.225-45/2001 apenas transformou em Vantagem Pessoal Nominalmente Identificada (VPNI) as parcelas já incorporadas a esse título, sem restabelecer o instituto da incorporação.
7.	Em deliberações mais recentes, esta Corte de Contas se posicionou acerca da decisão do STF, consignando, por meio do Acórdão 2444/2015-TCU-Plenário, que deve ser observado o entendimento daquela Corte Suprema acerca da impossibilidade de incorporação de quintos de função decorrente do exercício de funções no período compreendido entre a edição da Lei 9.624/1998, de 8/4/1998, e da MP 2.225-48/2001, de 4/9/2001 (RE 638.115/CE e MS 25.763/DF) . A mesma orientação foi adotada nos Acórdãos 5.380/2016 e 8.788/2016, ambos da Segunda Câmara.
8.	O ato sob exame amolda-se com perfeição a essa situação, estando em desacordo com o entendimento do Supremo Tribunal Federal e com a jurisprudência mais recente deste Tribunal, de modo que deve ser considerado ilegal."
7.	Percebo que as razões expostas pelo relator do acórdão recorrido continuam plenamente aplicáveis. O mesmo entendimento é defendido pelo MP/TCU, ao se pronunciar pela primeira vez nesta etapa recursal (peça 28, p. 2) :
" (...) 
Assim sendo, considera-se que a sua incorporação de "quintos" após 8/4/1998 estaria, de fato, protegida pelo manto da coisa julgada, não fosse a decisão proferida pelo STF nos autos do RE 638.115, com efeitos vinculantes.
Segundo os esclarecimentos realizados por aquela Corte Suprema na sessão plenária ocorrida em 30/6/2017, ao apreciar embargos de declaração nos autos do RE 638.115, a suspensão dos pagamentos relativos aos quintos incorporados após 8/4/1998 aplica-se até mesmo para aqueles que possuem decisão judicial transitada em julgado, conforme se verifica no trecho transcrito a seguir, extraído do voto proferido pelo Ministro Gilmar Mendes:
Nesses termos, tendo em vista que o pagamento dos quintos incorporados no período entre 8.4.1998 até 4.9.2001 foi declarado inconstitucional e refere-se a relação jurídica de trato continuado, há que se reconhecer a necessidade de cessação imediata do pagamento da mencionada verba, sem que isso caracterize afronta à coisa julgada e sem que seja necessário o ajuizamento de ação rescisória.
Da mesma forma, os efeitos das decisões administrativas, que reconheceram o referido direito aos servidores com base em hipótese considerada inconstitucional pelo STF, não devem subsistir, devendo o pagamento ser cessado imediatamente. (grifos inseridos) 
Ante o exposto, este membro do Ministério Público de Contas manifesta anuência à proposta alvitrada pela unidade técnica de conhecimento do presente recurso, para, no mérito, negar-lhe provimento.
8.	As análises realizadas no âmbito da Serur (peças 30 e 25) relembram o longo trâmite das discussões acerca da matéria, resultando, por fim, nas decisões do STF e do TCU acima referidas. Pode-se considerar que de lá para cá, não tem ocorrido mais, no âmbito desta Corte, significativas variações jurisprudenciais; ao contrário, a questão caminha para a pacificação. Mostro isso em Voto recentemente proferido - que abordou situação similar à contida nestes autos -, condutor do Acórdão 304/2019-TCU-Segunda Câmara, do qual destaco os trechos adiante:
"20.	Tal questão tem sido iterativamente analisada nesta Corte de Contas, sendo possível identificar mais de trinta acórdãos recentes, proferidos entre 2017 e 2018, alinhados com a tese defendida pela Sefip. Apenas à guisa de exemplo, cito parte desses julgados:
 	- Acórdão 8615/2018-TCU-Primeira Câmara, Relator Ministro Walton Alencar, Sessão: 7/8/2018;
	- Ac. 8209/2018-1ª Câmara, Rel. Min. Bruno Dantas, Sessão: 31/7/2018;
	- Ac. 5095/2018-2ª Câmara, Rel. Min. Augusto Nardes, Sessão: 26/6/2018;
	- Ac. 4690/2018-2ª Câmara, Rel. Min. Augusto Nardes, Sessão: 12/6/2018;
	- Acórdãos 4495, 4496 e 4497-2ª Câmara, Rel. Min. Augusto Nardes, Sessão: 5/6/2018;
	- Ac. 5094/2018-2ª Câmara, Rel. Min. Bruno Dantas, Sessão: 31/7/2018;
	- Ac. 3896 e 3.897/2018-1ª Câmara, Rel. Min. Bruno Dantas, Sessão: 24/4/2018;
	- Ac. 3877/2018-1ª Câmara, Rel. Min. Vital do Rêgo, Sessão: 24/4/2018;
	- Ac. 2247/2018-1ª Câmara, Rel. Min. Benjamin Zymler, Sessão: 27/3/2018;
	- Ac. 10316/2018-1ª Câmara, Rel. Min. Benjamin Zymler, Sessão: 14/11/2017;
	- Ac. 9717/2017-2ª Câmara, Rel. Min. José Múcio Monteiro, Sessão: 14/11/2017;
	- Ac. 9698/2017-2ª Câmara, Rel. Min. Ana Arraes, Sessão: 14/11/2017;
	- Ac. 9693/2017-2ª Câmara, Rel. Min. Aroldo Cedraz. Sessão: 14/11/2017;
	- Ac. 8937/2017-2ª Câmara, Rel. Min. Ana Arraes, Sessão: 3/10/2017;
	-Ac. 9190, 9191, 9192 e 9193/2017-2ª Câmara, Rel. Min. Ana Arraes, Sessão:10/10/2017.
21.	Seguem-se alguns sumários que bem ilustram a convergência jurisprudencial:
	- Ac. 2247/2018-1ª Câmara, Rel. Min. Benjamin Zymler:
PEDIDO DE REEXAME. APOSENTADORIA. QUINTOS INCORPORADOS ENTRE 1998 E 2001. INCONSTITUCIONALIDADE. EXCLUSÃO DA VANTAGEM MESMO HAVENDO DECISÃO JUDICIAL TRANSITADA EM JULGADO. RELAÇÃO JURÍDICA DE TRATO SUCESSIVO. PRECEDENTE DO STF. AUSÊNCIA DE COMPROVAÇÃO DE QUE A INTERESSADA TENHA SIDO EFETIVAMENTE BENEFICIADA POR DECISÃO JUDICIAL PROFERIDA EM AÇÃO COLETIVA. RECURSOS CONHECIDOS E IMPROVIDOS.  (Grifei) .
	- Ac. 9717/2017-2ª Câmara, Rel. Min. José Múcio Monteiro:
PEDIDO DE REEXAME. APOSENTADORIA. INCORPORAÇÃO DE QUINTOS/DÉCIMOS ENTRE A EDIÇÃO DA LEI Nº 9.624/1998 (8/4/1998) E A MEDIDA PROVISÓRIA Nº 2.225-45/2001 (4/9/2001) . OFENSA EXPLÍCITA AO PRINCÍPIO DA LEGALIDADE. ILEGALIDADE DO ATO DE ALTERAÇÃO DA CONCESSÃO. NEGATIVA DE REGISTRO. RELAÇÃO JURÍDICA DE TRATO CONTINUADO. SUSPENSÃO DO PAGAMENTO DA VANTAGEM SEM AJUIZAMENTO DE AÇÃO RESCISÓRIA. NÃO CARACTERIZAÇÃO DE AFRONTA À COISA JULGADA. DELIBERAÇÃO DO STF NO SENTIDO DE CESSAÇÃO IMEDIATA DA ULTRATIVIDADE DAS INCORPORAÇÕES EM QUALQUER HIPÓTESE. ARGUMENTOS INCAPAZES DE DESCONSTITUIR A DELIBERAÇÃO RECORRIDA. NÃO PROVIMENTO DO RECURSO.  (Grifei) .
	- Ac. 9190/2017-1ª Câmara, Rel. Min. Ana Arraes:
PEDIDO DE REEXAME. APOSENTADORIA ILEGAL EM RAZÃO DE INCORPORAÇÃO DE QUINTOS/DÉCIMOS APÓS A LEI 9.624/1998. CONHECIMENTO. PAGAMENTO AMPARADO POR DECISÃO JUDICIAL TRANSITADA EM JULGADO.  APRECIAÇÃO DO RE 638.115/CE E RESPECTIVOS EMBARGOS DE DECLARAÇÃO PELO STF, COM REPERCUSSÃO GERAL, PELA INCONSTITUCIONALIDADE DA PARCELA E PELA SUSPENSÃO DE PAGAMENTOS DE QUINTOS INCORPORADOS APÓS 8/4/1998, MESMO QUE DEFERIDOS POR DECISÃO JUDICIAL TRANSITADA EM JULGADO. NEGATIVA DE PROVIMENTO. CIÊNCIA. (Grifei) .
22.	Convém anotar que significativa parte desses precedentes refere-se igualmente a aposentadorias de ex-servidores do Supremo Tribunal Federal, como no caso vertente, a exemplo dos Acórdãos 4495, 4496, 4497, 4690, 5094 e 5095/2018, 2ª Câmara, Rel. Min. Augusto Nardes; e Acórdãos 8936 e 9190/2017, 1ª Câmara, Rel. Min. Ana Arraes; o que reforça a necessidade de uniformidade jurisprudencial."
9.	Por fim, como o ilustre relator anterior deste recurso havia determinado "sobrestar o presente processo até deliberação definitiva do Supremo Tribunal Federal no tocante ao RE nº 638.115/CE" (peça 29) , considero oportuno levantar o referido sobrestamento, aduzindo, a esse respeito, as considerações, a seguir, que fiz no Voto por mim proferido no já mencionado Acórdão 304/2019-TCU-Segunda Câmara:
"23.	Quanto à proposta de sobrestamento apresentada pelo Parquet, observo que tal medida, como visto, também não reflete o entendimento majoritário desta Corte de Contas, embora haja alguns poucos precedentes nessa linha. 
24.	Todavia, cumpre observar que esta Segunda Câmara, em acolhimento a proposta do Ministro Augusto Nardes, decidiu levantar o sobrestamento de um processo com objeto similar, originalmente motivado pelas mesmas razões ora apresentadas pelo Parquet  (aguardar o trânsito em julgado do RE 638.115-CE) . Refiro-me ao TC Processo 034.449/2016-7, sobrestado inicialmente pelo Acórdão 9857/2017, desta Segunda Câmara (Relator Min. Augusto Nardes) , em 21/11/2017. Posteriormente, em 5/6/2018, esse processo teve seu sobrestamento levantado mediante o Acórdão 4498/2018, deste mesmo Colegiado, nos seguintes termos:
9.2. determinar o levantamento do sobrestamento do processo TC-Processo 034.449/2016-7 e de outros porventura em situação similar a estes autos, desde que apreciados por este colegiado, para julgamento oportuno.   
25.	Tal deliberação foi assim motivada pelo Ministro Augusto Nardes ao relatar o feito:
8. Assim procedo para seguir diversos votos deste colegiado que não determinaram o sobrestamento, mas sim optaram pelo julgamento imediato de recursos da espécie destes autos, a exemplo do mencionado Acórdão 3.877/2018-TCU-1ª Câmara, do Acórdão 9.415/2016-TCU-2ª Câmara, também relator o Ministro Vital do Rêgo, e do Acórdão 2.021/2018-TCU-2ª Câmara, relator o Ministro Aroldo Cedraz.
9. Considerando esse novo entendimento, também julgo oportuno levantar o sobrestamento dos processos que estejam nessa situação em razão de determinação proferida por este colegiado, de minha relatoria, desde que em situação similar à ora examinada.
26.	Em vista dessas ponderações, rejeito a proposição de sobrestamento formulada pelo Ministério Público de Contas e, conforme já anotado, acolho a proposta de mérito formulada pela Sefip, em consonância com a convergência jurisprudencial deste Tribunal."
Em razão do exposto, acolho os pronunciamentos uniformes emitidos nos autos e Voto por que este Colegiado adote a deliberação que ora submeto aos meus Pares.
TCU, Sala das Sessões Ministro Luciano Brandão Alves de Souza, em 16 de abril de 2019.
RAIMUNDO CARREIRO 
Relator